# Analyse de données de type CATA (*Check-All-That-Apply*)

## Introduction

L’objectif de ce chapitre est de détailler les étapes de traitement statistique réalisées par le module *SEDA* lors d’une analyse de type *Check-All-That-Apply* (CATA).

Dans un questionnaire CATA, chaque répondant coche tous les descripteurs (items) qu’il juge adaptés à un produit. Les données recueillies permettent de quantifier la **fréquence de citation** de chaque item pour chaque produit. L’analyse se déroule généralement en deux étapes clés :

1.  **Synthèse des données** : passage du format brut à une **table de contingence** (produits × items).
2.  **Interprétation statistique** : caractérisation des produits (quels items les définissent ?) et **visualisation** des associations produits–items via une Analyse des Correspondances (AC).

Nous illustrons cette démarche avec une étude sur des bières (fichier `cata.omv`). Pour la reproduction sous R, nous utilisons l’export `beers_cata.xlsx`.

## Importons les données

Nous utilisons la fonction `read_excel()` du *package* `readxl`. Les données importées sont stockées dans l’objet `cata_data`.

```{r}
# Si non installé
# install.packages("readxl")

library(readxl)

cata_data <- read_excel(path = "beers_cata.xlsx")

head(cata_data)    # Vérification visuelle des premières lignes
summary(cata_data) # Aperçu des variables
```

Ces **données brutes** suivent un format *répondant × produit* : chaque ligne indique si un répondant a coché (1) ou non (0) un item pour un produit donné.

## Construisons la table de contingence

Pour rendre ces données exploitables, nous devons convertir ce format binaire en un format de fréquences : la **table de contingence**.

### Principe sur un seul item

La fonction `tapply()` permet d’agréger les données. Ici, nous additionnons les "1" (citations) pour l’item situé en 3e colonne, en regroupant par produit.

```{r}
cont_tab_item1 <- tapply(cata_data[[3]], cata_data$Product, sum, na.rm = TRUE)
cont_tab_item1
```

### Automatisation pour l’ensemble des items

Plutôt que de traiter chaque item manuellement, nous utilisons `aggregate()` pour calculer les sommes de citations de toutes les colonnes d’items d’un seul coup.

```{r}
# Sélection des colonnes d'items (à adapter selon votre fichier)
items_cols <- 3:17

# Agrégation par produit
cont_tab <- aggregate(
  cata_data[, items_cols],
  by = list(Product = cata_data$Product),
  FUN = function(x) sum(x, na.rm = TRUE)
)

# Mise en forme : les noms de produits deviennent les noms de lignes
rownames(cont_tab) <- cont_tab$Product
cont_tab <- cont_tab[, -1] # Suppression de la colonne Product redondante

cont_tab
```

> Conseil : dans un script “robuste”, il est préférable de sélectionner les colonnes par leurs noms plutôt que par des indices numériques (pour éviter les erreurs si la structure du fichier change).

## Caractérisation des produits : quels items les définissent ?

Une fois la table construite, nous cherchons à identifier les items significativement associés à chaque produit. Le package *FactoMineR* propose la fonction `descfreq()` pour réaliser cette analyse des profils de fréquences.

```{r}
# Si non installé
# install.packages("FactoMineR")

library(FactoMineR)

res_descfreq <- descfreq(cont_tab)
names(res_descfreq)
```

Par exemple, pour la bière **SSA** :

```{r}
res_descfreq[["SSA"]]
```

**Interprétation du V-test :**

-   **valeur positive et significative** : l’item est sur-cité pour ce produit (il le caractérise) ;
-   **valeur négative et significative** : l’item est sous-cité (il est “évité” relativement à la moyenne).

## Visualisation multivariée : l’Analyse des Correspondances (AC)

L’Analyse des Correspondances est la méthode de référence pour synthétiser une table de contingence. Elle permet de visualiser, sur un même plan, les proximités entre produits et leurs associations avec les items.

```{r}
#| fig-cap: "Carte produits–items (Analyse des Correspondances)"
res_ca <- CA(cont_tab, graph = FALSE)
plot(res_ca)
```

## De R à jamovi

Dans jamovi, l’analyse CATA suit exactement la logique que nous venons de reproduire en R : **agréger** les données brutes en fréquences, **décrire** les produits à partir des items, puis **synthétiser** l’information par une Analyse des Correspondances.

### Importons les données

1.  Ouvrez jamovi, puis **Fichier \> Ouvrir** et sélectionnez `beers_cata.xlsx`.
2.  Vérifiez que la colonne `Product` est bien présente et que les colonnes d’items contiennent des valeurs de type **0/1** (ou équivalent).

> Conseil : si vos items sont codés “Oui/Non”, “TRUE/FALSE”, ou contiennent des caractères, recodez-les en 0/1 avant l’analyse (onglet **Données \> Transformer**), sinon l’agrégation en fréquences peut échouer.

### Vérifions le type de mesure des variables

Attention : c’est une source d’erreurs très fréquente dans jamovi.

-   `Product` doit être en **Nominal** (icône avec trois boules colorées).
-   Les **items CATA** doivent être des variables **numériques** (idéalement **Continu**) contenant des 0/1.
    -   Si jamovi les a importés comme *Nominal* (parce que “0” et “1” ont été lus comme du texte), le module peut refuser de les traiter ou produire des calculs inattendus.
    -   Pour corriger : double-cliquez sur l’en-tête d’une colonne d’item → éditeur de variable → corrigez **Type de données** (numérique) et **Type de mesure** (Continu).

> Bon réflexe : avant de lancer SEDA, parcourez 2–3 items au hasard et vérifiez que l’icône est celle d’une variable continue.

### Lancer l’analyse CATA dans *SEDA*

Dans jamovi, ouvrez le menu du module *SEDA* et choisissez l’analyse CATA correspondante.

Vous devrez généralement renseigner : - **Produit** : la variable `Product` - **Items** : l’ensemble des colonnes d’items (celles codées en 0/1)

Selon les versions/modules, vous pourrez aussi choisir : - l’affichage en **effectifs** ou en **pourcentages**, - un **seuil** (p. ex. 0.05) pour filtrer ce qui est considéré comme “significatif”, - un tri des résultats (par p-valeur, par V-test, etc.).

### Lecture guidée des résultats

L’interface produit typiquement trois sorties à lire ensemble.

**1) Table produits × items (fréquences / proportions)**\
Elle correspond à la table de contingence que nous avons construite dans R : chaque cellule indique combien de fois l’item a été coché pour le produit (ou la proportion correspondante).

**2) Caractérisation des produits (items “saillants”)**\
C’est la sortie la plus “métier” : pour chaque produit, jamovi liste les items **sur-cités** (et parfois sous-cités) avec un indicateur de test (V-test, p-valeur).\
- V-test **positif** : l’item caractérise le produit (sur-citation). - V-test **négatif** : l’item est au contraire peu associé au produit (sous-citation).

> Astuce : les tableaux jamovi sont interactifs. Si vous avez beaucoup d’items, faites **clic droit \> Copy** et collez dans Excel pour filtrer et trier rapidement.

**3) Carte produits–items (Analyse des Correspondances)**\
La carte résume les associations : - deux **produits proches** sont décrits par des profils d’items similaires ; - un **item proche d’un produit** est plutôt associé à ce produit ; - les éléments proches de l’origine contribuent peu à structurer la carte (ils discriminent moins).

### Exporter et réutiliser

Pour un rapport : - **Tableaux** : clic droit sur un tableau → **Copy** (ou export selon votre version) ; - **Graphiques** : clic droit sur le graphique → **Image \> Export…**\
- privilégiez **PDF/EPS** (vectoriel) pour une qualité parfaite dans Word/LaTeX, - ou **PNG** pour une insertion rapide.

En résumé, jamovi automatise la chaîne : 1) agrégation en fréquences, 2) description produit, 3) synthèse par AC — avec une interface qui permet d’itérer rapidement (tri, seuils, export).
