# Analyse de données de type CATA (*Check-All-That-Apply*)

## Introduction

L’objectif de ce chapitre est de détailler les étapes de traitement statistique réalisées par le module *SEDA* lors d’une analyse de type *Check-All-That-Apply* (CATA).

Dans un questionnaire CATA, chaque répondant coche tous les descripteurs (items) qu’il juge adaptés à un produit. Les données recueillies permettent de quantifier la **fréquence de citation** de chaque item pour chaque produit. L’analyse se déroule généralement en deux étapes clés :

1. **Synthèse des données** : passage du format brut à une **table de contingence** (produits × items).
2. **Interprétation statistique** : caractérisation des produits (quels items les définissent ?) et **visualisation** des associations produits–items via une Analyse des Correspondances (AC).

Nous illustrons cette démarche avec une étude sur des bières (fichier `cata.omv`). Pour la reproduction sous R, nous utilisons l’export `beers_cata.xlsx`.

## Importons les données

Nous utilisons la fonction `read_excel()` du *package* `readxl`. Les données importées sont stockées dans l’objet `cata_data`.

```{r}
# Si non installé
# install.packages("readxl")

library(readxl)

cata_data <- read_excel(path = "beers_cata.xlsx")

head(cata_data)    # Vérification visuelle des premières lignes
summary(cata_data) # Aperçu des variables
```

Ces **données brutes** suivent un format *répondant × produit* : chaque ligne indique si un répondant a coché (1) ou non (0) un item pour un produit donné.

## Construisons la table de contingence

Pour rendre ces données exploitables, nous devons convertir ce format binaire en un format de fréquences : la **table de contingence**.

### Principe sur un seul item

La fonction `tapply()` permet d’agréger les données. Ici, nous additionnons les "1" (citations) pour l’item situé en 3e colonne, en regroupant par produit.

```{r}
cont_tab_item1 <- tapply(cata_data[[3]], cata_data$Product, sum, na.rm = TRUE)
cont_tab_item1
```

### Automatisation pour l’ensemble des items

Plutôt que de traiter chaque item manuellement, nous utilisons `aggregate()` pour calculer les sommes de citations de toutes les colonnes d’items d’un seul coup.

```{r}
# Sélection des colonnes d'items (à adapter selon votre fichier)
items_cols <- 3:17

# Agrégation par produit
cont_tab <- aggregate(
  cata_data[, items_cols],
  by = list(Product = cata_data$Product),
  FUN = function(x) sum(x, na.rm = TRUE)
)

# Mise en forme : les noms de produits deviennent les noms de lignes
rownames(cont_tab) <- cont_tab$Product
cont_tab <- cont_tab[, -1] # Suppression de la colonne Product redondante

cont_tab
```

> Conseil : dans un script “robuste”, il est préférable de sélectionner les colonnes par leurs noms plutôt que par des indices numériques (pour éviter les erreurs si la structure du fichier change).

## Caractérisation des produits : quels items les définissent ?

Une fois la table construite, nous cherchons à identifier les items significativement associés à chaque produit. Le package *FactoMineR* propose la fonction `descfreq()` pour réaliser cette analyse des profils de fréquences.

```{r}
# Si non installé
# install.packages("FactoMineR")

library(FactoMineR)

res_descfreq <- descfreq(cont_tab)
names(res_descfreq)
```

Par exemple, pour la bière **SSA** :

```{r}
res_descfreq[["SSA"]]
```

**Interprétation du V-test :**

* **valeur positive et significative** : l’item est sur-cité pour ce produit (il le caractérise) ;
* **valeur négative et significative** : l’item est sous-cité (il est “évité” relativement à la moyenne).

## Visualisation multivariée : l’Analyse des Correspondances (AC)

L’Analyse des Correspondances est la méthode de référence pour synthétiser une table de contingence. Elle permet de visualiser, sur un même plan, les proximités entre produits et leurs associations avec les items.

```{r}
#| fig-cap: "Carte produits–items (Analyse des Correspondances)"
res_ca <- CA(cont_tab, graph = FALSE)
plot(res_ca)
```

## De R à jamovi

Le module *SEDA* de jamovi automatise cette chaîne de traitement, mais repose sur les mêmes principes :

1. **Agrégation automatique** des données brutes en fréquences de citation ;
2. **Description statistique** des produits via les tests de comparaison de proportions (même logique que `descfreq`) ;
3. **Synthèse visuelle** via l’Analyse des Correspondances, pour repérer rapidement les signatures des produits.
