# Analyse de données de type JAR (*Just-About-Right*)

## Introduction

L’objectif de ce chapitre est de détailler les mécanismes statistiques qui soutiennent l’analyse des données *Just-About-Right* (JAR) dans jamovi (via le module *SEDA*).

Dans un questionnaire JAR, on demande aux répondants d’évaluer l’intensité d’un attribut par rapport à leur niveau idéal. Les réponses se structurent généralement en trois catégories :

-   **Pas assez** (en dessous de l’optimum),
-   **Juste comme il faut** (*Just-About-Right*),
-   **Trop** (au-dessus de l’optimum).

Le point crucial de cette méthode est qu’elle lie l’intensité perçue à l’**appréciation globale** (*Liking*). L’enjeu est d’estimer des **pénalités** : quelle est la baisse moyenne de `Liking` lorsqu’un défaut (“pas assez” / “trop”) est perçu ?

Nous illustrons cette démarche avec une étude sur des milkshakes (fichier `jar.omv`). Pour la reproduction sous R, nous utilisons l’export `milkshakes_jar.xlsx`.

## Importons et préparons les données

```{r}
# Si non installé
# install.packages("readxl")

library(readxl)

jar_data <- read_excel(path = "milkshakes_jar.xlsx")
jar_data
```

Comme dans les chapitres précédents, nous convertissons immédiatement le résultat en *data frame* pour rester dans un format très standard et assurer la compatibilité avec les packages utilisés.

```{r}
jar_data <- as.data.frame(jar_data)
```

Jetons un coup d’œil à la structure :

```{r}
summary(jar_data)
```

### Typage des variables

Pour que R traite correctement les données, nous devons définir la nature de chaque colonne : la variable `Liking` est quantitative, tandis que les identifiants et les réponses JAR sont des facteurs.

```{r}
# Conversion des identifiants (Panelist, Product)
for (i in 1:2) jar_data[, i] <- factor(jar_data[, i])

# Conversion des réponses JAR (colonnes 4 à 13)
for (i in 4:13) jar_data[, i] <- factor(jar_data[, i])

summary(jar_data)
```

## Du diagnostic JAR aux variables de défaut

En analyse de pénalités, on ne traite pas l’attribut JAR comme une échelle continue. On transforme chaque réponse en **variables indicatrices** (0/1) : chaque modalité de “défaut” devient une variable explicative à part entière.

Cette étape s’appelle le codage disjonctif (ou codage en **variables factices**, *dummy variables*). Nous utilisons ici la fonction `acm.disjonctif()` du package *ade4*.

```{r}
# Si non installé
# install.packages("ade4")

library(ade4)

jar_dummy <- acm.disjonctif(jar_data[, 4:13])
jar_dummy[1:5, 1:6]
```

L’idée est maintenant de considérer ces défauts comme des variables explicatives pour comprendre la variabilité de `Liking`.

## Estimer l’impact des défauts via un modèle linéaire

Nous fusionnons les informations de base (panéliste, produit, `Liking`) avec la table de défauts.

```{r}
jar_model_data <- cbind(jar_data[, 1:3], jar_dummy)
```

Nous construisons ensuite un modèle linéaire pour quantifier l’effet de chaque défaut sur l’appréciation, tout en tenant compte :

-   d’un effet **Produit** (certains produits sont globalement plus appréciés) ;
-   d’un effet **Panéliste** (certains répondants notent plus sévèrement).

```{r}
# Si non installé
# install.packages("FactoMineR")

library(FactoMineR)

res_lm <- LinearModel(
  Liking ~ Color.A_little_plain + Color.Too_plain + 
           Fluidity.Not_enough_fluid + Product + Panelist,
  data = jar_model_data
)

names(res_lm)
```

### Lire les résultats : F-test et pénalités

-   Le **F-test** (ANOVA) indique si, globalement, les défauts (et les effets de structure) expliquent une part significative de la variabilité de `Liking`.
-   Les **coefficients** (t-test) permettent d’estimer les **pénalités** : un coefficient négatif et significatif correspond à une baisse de `Liking` lorsque le défaut est présent.

```{r}
res_lm$Ftest
```

```{r}
round(res_lm$Ttest, 3)[1:12, ]
```

> Lecture : si un défaut a une estimation de `-1.50` (et qu’il est significatif), cela signifie qu’en moyenne la présence de ce défaut est associée à une baisse d’environ 1,5 point de `Liking` (sur l’échelle utilisée), toutes choses égales par ailleurs.

## Comprendre les résultats dans jamovi (module *SEDA*)

Jamovi automatise les étapes techniques que nous venons de reproduire en R :

1.  recoder les réponses JAR en **défauts** (variables indicatrices) ;
2.  estimer l’impact de ces défauts sur `Liking` (pénalités) ;
3.  synthétiser l’information via un **tableau** et un **graphique** pénalité × fréquence.

### Préparer les données dans jamovi

1.  Ouvrez jamovi, puis **Fichier \> Ouvrir** et sélectionnez `milkshakes_jar.xlsx`.
2.  Vérifiez rapidement la cohérence des valeurs :
    -   `Liking` contient des notes numériques ;
    -   chaque attribut JAR contient trois niveaux cohérents (par ex. “Pas assez”, “JAR”, “Trop”).

### Vérifions le type de mesure des variables

C’est l’étape la plus critique en pratique.

1)  **Liking** (note d’appréciation)\

-   doit être **numérique** ;
-   type de mesure : **Continu** (icône “réglette”).

2)  **Attributs JAR** (un par attribut sensoriel)\

-   doivent être **Ordinaux** (icône “barres”) ou **Nominaux** ;
-   surtout, **l’ordre des niveaux** doit être logique :\
    *Pas assez* \< *Juste comme il faut (JAR)* \< *Trop*.

Pour vérifier/ajuster l’ordre : - double-cliquez sur une colonne JAR (ex. `Sweetness`) ; - dans l’éditeur de variable, réordonnez les niveaux (glisser-déposer) si nécessaire.

3)  **Product** et **Panelist**\

-   doivent être **Nominales** (icône “trois cercles”).

> Piège classique : si `Liking` est importé comme texte (virgule, espace, caractère parasite), jamovi le bascule en *Nominal* et l’analyse de pénalités devient impossible ou incohérente.

### Où trouver l’analyse des pénalités (JAR) ?

1.  Allez dans **Analyses**.
2.  Ouvrez **SEDA**.
3.  Choisissez **Penalty Analysis (JAR)** (ou **JAR / Penalty analysis**, selon la version).

#### 1) Renseigner les variables

L’interface vous demande généralement de classer vos variables en trois catégories :

-   **Liking** : glissez la variable de note hédonique (ex. `Liking`).
-   **JAR Attributes** : glissez toutes vos variables JAR (une par attribut).
-   **Product** : glissez `Product` (utile pour comparer les pénalités entre produits).

Selon votre version, un champ **Juge / Répondant** peut aussi être proposé (ex. `Panelist`). Si c’est le cas, renseignez-le : cela permet de tenir compte des différences de notation entre répondants, comme dans les chapitres QDA.

#### 2) Configurer le niveau “JAR”

Jamovi doit identifier quelle modalité correspond au niveau idéal.

-   **JAR level** : sélectionnez le niveau “Juste comme il faut” (ex. `JAR`, `Just about right`, `Juste comme il faut`).
-   Les deux autres niveaux seront traités comme des **défauts** (“Pas assez” et “Trop”).

> Important : si les libellés diffèrent (accents, espaces, orthographe), harmonisez-les avant l’analyse ; sinon jamovi peut mal reconnaître le niveau JAR.

### Lire les résultats : tableau et “Penalty Plot”

Jamovi fournit généralement un tableau numérique et un graphique de synthèse.

#### 1) Tableau des pénalités (Mean Drops)

Sous le graphique (ou dans un onglet dédié), un tableau récapitule pour chaque attribut :

-   **Mean Drop** : la pénalité estimée (baisse moyenne de `Liking`) ;
-   **% Pop** (ou *Frequency*) : la proportion de répondants concernés par le défaut ;
-   une information de **significativité** (p-value, astérisques, etc., selon la version).

Règle simple : - pénalité **forte** (Mean Drop élevé en valeur absolue) + **significative** = défaut réellement coûteux ; - pénalité faible ou non significative = effet faible ou incertain.

> Note : si une case est vide, c’est souvent parce que le défaut a été cité par trop peu de personnes pour être estimé de façon fiable (seuil de fréquence minimal).

#### 2) Graphique “Penalty analysis” (pénalité × fréquence)

C’est la synthèse la plus opérationnelle.

-   **Axe horizontal (Fréquence)** : pourcentage de répondants ayant perçu le défaut (plus on est à droite, plus le défaut est fréquent).
-   **Axe vertical (Mean Drop / Pénalité)** : baisse moyenne de `Liking` due au défaut (plus on est haut, plus le défaut est pénalisant).

**Zone critique (en haut à droite)**\
C’est la zone prioritaire : défauts à la fois **fréquents** et **fortement pénalisants**. Ce sont ceux à traiter en premier en reformulation / optimisation.

Conseil : beaucoup d’équipes R&D utilisent une règle pratique du type “\> 20 % de fréquence” et “\> 1 point de pénalité” pour prioriser, mais ces seuils dépendent de votre contexte.

### Exporter et réutiliser

-   **Tableaux** : clic droit → **Copy** (puis Excel/Word) ou export si disponible.
-   **Graphiques** : clic droit → **Image \> Export…**
    -   privilégiez **PDF/EPS** (vectoriel) pour une qualité parfaite,
    -   ou **PNG** pour une insertion rapide.

Avant d’exporter, redimensionnez le graphique (coin bas-droit) et ajustez la taille des labels si l’option existe : c’est souvent plus propre qu’une capture d’écran.
