# Analyse de données de type Napping (positionnement spatial)

## Introduction

L’objectif de ce chapitre est de détailler les principes statistiques qui sous-tendent l’analyse des données de **Napping** (ou *Projective Mapping*) dans jamovi (via le module *SEDA*).

Le principe du Napping est intuitif : chaque évaluateur place simultanément un ensemble de produits sur une “nappe” (une surface 2D). La règle d’or est la distance : deux produits proches sont perçus comme similaires, tandis que deux produits éloignés sont perçus comme différents. Pour l’analyste, les données brutes consistent, pour chaque évaluateur, en un couple de **coordonnées ($x$, $y$)** pour chaque produit.

Nous illustrons cette méthode avec une étude sur des parfums (fichier `napping.omv`). Pour la reproduction sous R, nous utilisons l’export `perfumes_napping.xlsx`.

## Importons et mettons en forme les données

Nous utilisons `read_excel()` pour charger les données. Comme dans les chapitres précédents, nous convertissons le *tibble* initial en *data frame* pour faciliter la manipulation des noms de lignes (produits).

```{r}
# Si non installé
# install.packages("readxl")

library(readxl)

napping_data <- read_excel(path = "perfumes_napping.xlsx")
napping_data
```

```{r}
napping_data <- as.data.frame(napping_data)

# Utilisation de la première colonne pour nommer les lignes (produits)
row.names(napping_data) <- napping_data[, 1]
napping_data <- napping_data[, -1] # suppression de la colonne devenue redondante

# Vérification : 2 colonnes (x, y) par évaluateur
dim(napping_data)
head(napping_data[, 1:6])
```

## Standardisation : faut-il centrer-réduire ?

En Napping, une question méthodologique majeure se pose : faut-il standardiser les coordonnées ?

Contrairement à des variables hédoniques classiques, les axes $x$ et $y$ appartiennent au même espace physique. Si la nappe est rectangulaire, l’amplitude de l’axe horizontal peut être naturellement plus grande que celle de l’axe vertical.

* **Standardiser** (centrer-réduire) ramènerait les deux axes à une variance égale, mais cela peut déformer la géométrie réelle des distances ;
* **Ne pas standardiser** préserve la configuration spatiale fournie par l’évaluateur.

Comparons l’impact sur un seul évaluateur (évaluateur 1, colonnes 1 et 2) :

```{r}
# Si non installé
# install.packages("FactoMineR")

library(FactoMineR)

# 1) ACP avec standardisation (par défaut)
res_pca_scaled <- PCA(napping_data[, 1:2], graph = FALSE)

# 2) ACP sans standardisation
res_pca_raw <- PCA(napping_data[, 1:2], scale.unit = FALSE, graph = FALSE)
```

```{r}
#| fig-cap: "ACP sur un évaluateur : données standardisées (par défaut)"
plot.PCA(res_pca_scaled)
```

```{r}
#| fig-cap: "ACP sur un évaluateur : données non standardisées"
plot.PCA(res_pca_raw)
```

Dans l’analyse du Napping, on privilégie généralement la version **non standardisée** pour respecter la configuration spatiale d’origine.

## Analyse Factorielle Multiple (AFM) : synthèse multi-évaluateurs

Pour traiter l’ensemble des évaluateurs simultanément, la méthode de référence est l’**Analyse Factorielle Multiple (AFM)**. Chaque évaluateur constitue un *groupe* de deux variables ($x$, $y$). L’AFM permet de :

1. construire une **carte consensus** des produits (l’espace perceptuel moyen) ;
2. évaluer l’**accord entre évaluateurs** (carte des groupes) ;
3. projeter les trajectoires individuelles pour visualiser des comportements atypiques.

```{r}
# Nombre d’évaluateurs déduit du tableau : 2 colonnes par évaluateur
stopifnot(ncol(napping_data) %% 2 == 0)
n_eval <- ncol(napping_data) / 2

res_mfa <- MFA(
  napping_data,
  group = rep(2, n_eval),
  type  = rep("c", n_eval), # "c" = variables continues
  graph = FALSE
)
```

```{r}
#| fig-cap: "AFM (Napping) : carte consensus des produits"
plot.MFA(res_mfa, choix = "ind")
```

```{r}
#| fig-cap: "AFM (Napping) : carte des groupes (évaluateurs)"
plot.MFA(res_mfa, choix = "group")
```

## De R à jamovi

Le module *SEDA* de jamovi propose une implémentation simplifiée et robuste de l’AFM dédiée au Napping.

Ce qu’il faut retenir :

1. **Choix par défaut cohérent** : les coordonnées ne sont pas standardisées à l’intérieur des groupes (les nappes), ce qui préserve la géométrie des distances ;
2. **Lecture immédiate** : la carte des produits aide à repérer des clusters de similarité ;
3. **Exploitation** : vous pouvez exporter les coordonnées factorielles des produits pour réaliser, par exemple, une classification (CAH) directement dans jamovi.
