# Analyse de données de type Napping (positionnement spatial)

## Introduction

L’objectif de cette fiche technique est de détailler les principes statistiques qui sous-tendent l’analyse des données de **Napping** (ou *Projective Mapping*) dans *jamovi* (via le module *SEDA*).

Le principe du Napping est intuitif : chaque évaluateur place simultanément un ensemble de produits sur une "nappe" (une surface 2D). La règle d'or est la distance : deux produits proches sont perçus comme similaires, tandis que deux produits éloignés sont perçus comme différents. Pour l'analyste, les données brutes consistent, pour chaque évaluateur, en un couple de **coordonnées (x, y)** pour chaque produit.

Nous illustrons cette méthode avec une étude sur des parfums (fichier `napping.omv`). Pour la reproduction sous R, nous utilisons l'export `perfumes_napping.xlsx`.

## Importation et mise en forme des données

Nous utilisons la fonction `read_excel()` pour charger les données. Comme pour les chapitres précédents, nous convertissons le *tibble* initial en *data frame* pour faciliter la manipulation des noms de lignes.

```{r}
library(readxl)
napping_data <- as.data.frame(read_excel(path = "perfumes_napping.xlsx"))

# Utilisation de la première colonne pour nommer les lignes (Produits)
row.names(napping_data) <- napping_data[, 1]
napping_data <- napping_data[, -1] # Suppression de la colonne devenue redondante

# Vérification de la structure : 2 colonnes (x, y) par évaluateur
dim(napping_data)
head(napping_data[, 1:4])

```

## Le débat de la standardisation : faut-il centrer-réduire ?

En Napping, une question méthodologique majeure se pose : faut-il normaliser les échelles ?
Contrairement à des variables hédoniques classiques, les axes  et  d'une nappe appartiennent au même espace physique. Si la nappe est rectangulaire, l'amplitude de l'axe horizontal est naturellement plus grande que celle de l'axe vertical.

* **Standardiser** (centrer-réduire) ramènerait les deux axes à une variance égale, mais cela déformerait la géométrie réelle du positionnement de l'évaluateur.
* **Ne pas standardiser** préserve la hiérarchie des distances voulue par le juge.

Comparons l'impact sur un seul évaluateur (évaluateur 1, colonnes 1 et 2) :

```{r}
library(FactoMineR)

# 1. ACP avec standardisation (par défaut)
res_pca_scaled <- PCA(napping_data[, 1:2], graph = FALSE)

# 2. ACP sans standardisation
res_pca_raw <- PCA(napping_data[, 1:2], scale.unit = FALSE, graph = FALSE)

```

Dans l'analyse du Napping, on privilégie généralement la version **non standardisée** pour respecter la configuration spatiale d'origine.

## Analyse Factorielle Multiple (AFM) : la synthèse

Pour traiter l'ensemble des évaluateurs simultanément, la méthode de référence est l'**Analyse Factorielle Multiple (AFM)**. Chaque évaluateur constitue un "groupe" de deux variables ( et ). L'AFM permet de :

1. Construire une **carte consensus** des produits (l'espace perceptuel moyen).
2. Évaluer l'**accord entre évaluateurs** (en observant la proximité des groupes).
3. Projeter les trajectoires individuelles pour voir comment chaque juge positionne un produit spécifique.

```{r}
# Hypothèse : 60 évaluateurs ayant chacun rempli 2 colonnes (x,y)
# type = "c" signifie 'continuous' (numérique)
res_mfa <- MFA(
  napping_data,
  group = rep(2, 60), 
  type  = rep("c", 60),
  graph = FALSE
)

```

### Visualisation des résultats

L'AFM génère plusieurs graphiques complémentaires :

* **Carte des produits (individus)** : C'est le résultat principal. Elle montre la typologie des produits selon le jury.
* **Carte des groupes** : Elle permet de détecter si certains évaluateurs ont eu un comportement très différent des autres.

```{r}
# Carte consensus des produits
plot.MFA(res_mfa, choix = "ind", title = "Espace sensoriel des parfums (AFM)")

# Carte des évaluateurs (groupes)
plot.MFA(res_mfa, choix = "group", title = "Accord entre évaluateurs")

```

## De R à *jamovi*

Le module *SEDA* de *jamovi* propose une implémentation simplifiée et robuste de l'AFM dédiée au Napping.

**Ce qu'il faut retenir de l'interface jamovi :**

1. **Cohérence par défaut** : Le logiciel ne standardise pas les coordonnées à l'intérieur des groupes, préservant ainsi la géométrie des nappes.
2. **Accessibilité** : La carte des produits est générée instantanément, facilitant l'identification des clusters de similarité.
3. **Valorisation** : Vous pouvez exporter les coordonnées factorielles des produits pour réaliser, par exemple, une Classification Ascendante Hiérarchique (CAH) directement dans jamovi.