# Analyse de données de type Sorting (tri libre)

## Introduction

L’objectif de ce chapitre est de détailler les mécanismes statistiques utilisés par le module *SEDA* de jamovi pour analyser des données de **tri libre** (*Free Sorting Task*).

Dans une tâche de tri, on demande aux participants de regrouper les produits selon leurs similarités perceptives. Cette méthode est souvent complétée par une phase de **description libre**, où les participants qualifient chaque groupe de produits par des mots-clés. L’analyse doit donc traiter deux flux d’informations :

1. **l’organisation du tri** : l’appartenance des produits à des groupes (données qualitatives) ;
2. **le contenu sémantique** : les termes utilisés pour décrire les produits (données textuelles).

Nous illustrons cette démarche avec une étude sur des parfums (fichier `sorting.omv`). Pour la reproduction sous R, nous utilisons l’export `perfumes_sorting.xlsx`.

## Importons les données

```{r}
# Si non installé
# install.packages("readxl")

library(readxl)

sorting_data <- read_excel(path = "perfumes_sorting.xlsx")
sorting_data
```

Pour ce chapitre, nous allons utiliser deux formats :

* un format **long** pour l’analyse textuelle ;
* un format **large** pour l’analyse multivariée (ACM).

## Préparons un format long pour l’analyse textuelle

Pour analyser le vocabulaire, nous transformons le tableau afin d’obtenir une ligne par couple *produit × participant*. Nous utilisons `pivot_longer()` (fonction moderne de *tidyr*).

```{r}
# Si non installé
# install.packages("tidyr")

library(tidyr)

sorting_long_data <- as.data.frame(sorting_data)

sorting_long_data <- pivot_longer(
  sorting_long_data,
  cols      = -Product,
  names_to  = "Subject",
  values_to = "Description"
)

head(sorting_long_data)
```

## Préparons un format large pour l’analyse du tri

Pour l’analyse multivariée, nous préparons une table où chaque colonne représente un participant. Les réponses sont converties en **facteurs** (catégories).

```{r}
sorting_mca_data <- as.data.frame(sorting_data)
row.names(sorting_mca_data) <- sorting_mca_data[, 1]
sorting_mca_data <- sorting_mca_data[, -1]

# Conversion de toutes les colonnes en facteurs
sorting_mca_data[] <- lapply(sorting_mca_data, factor)

dim(sorting_mca_data)
summary(sorting_mca_data[, 1:min(5, ncol(sorting_mca_data))])
```

## Décrire les produits à partir des mots

Nous utilisons la fonction `textual()` du package *FactoMineR* pour traiter les descriptions. Elle transforme les mots séparés par des délimiteurs (ici le point-virgule) en une table de contingence.

```{r}
# Si non installé
# install.packages("FactoMineR")

library(FactoMineR)

res_textual <- textual(
  sorting_long_data,
  num.text       = 3,  # colonne du texte
  contingence.by = 1,  # regroupement par produit
  sep.word       = ";"
)

names(res_textual)
```

Le premier output est une table de contingence (produits en lignes, mots en colonnes). On peut l’utiliser pour décrire chaque produit par les mots qui lui sont le plus associés via `descfreq()`.

```{r}
res_desc <- descfreq(res_textual$cont.table)
names(res_desc)
```

```{r}
# Exemple : description automatique du premier produit de la liste
res_desc[[1]]
```

## Structurer l’espace du tri : l’Analyse des Correspondances Multiples (ACM)

Puisque chaque participant a créé ses propres catégories (données qualitatives), l’**ACM** (Multiple Correspondence Analysis) est une méthode naturelle pour synthétiser ces tris. Elle projette les produits sur une carte : plus deux produits sont proches, plus ils ont été classés fréquemment dans le même groupe par l’ensemble des participants.

```{r}
res_mca <- MCA(sorting_mca_data, graph = FALSE)
```

```{r}
#| fig-cap: "ACM (tri libre) : carte des produits"
plot.MCA(res_mca, choix = "ind")
```

On peut également obtenir une description automatique des axes (dimensions) avec `dimdesc()`.

```{r}
res_dim <- dimdesc(res_mca)
names(res_dim)
```

## De R à jamovi

Le module *SEDA* de jamovi intègre ces deux approches :

1. **Synthèse spatiale** : ACM pour fournir une carte des produits (espace perceptuel du tri) ;
2. **Aide à l’interprétation** : description des produits à partir des mots (logique proche de `textual()` + `descfreq()`) ;
3. **Lecture facilitée** : on repère rapidement quelles familles de termes décrivent des régions de l’espace factoriel (par exemple “frais”, “floral”, etc.).
