# Cartographie des préférences (*PrefMap*) : relier profils sensoriels et préférences

## Introduction

L’objectif de cette fiche technique est de détailler les principes de la **Cartographie des préférences** (*Preference Mapping* ou *PrefMap*) telle qu'elle est implémentée dans le module *SEDA* de *jamovi*.

Une étude de *PrefMap* croise deux types de sources de données :

* Un **profil sensoriel** : des descripteurs objectifs (ex: intensité de l'amertume, acidité) obtenus par un jury d'experts ou un panel entraîné.
* Des **données hédoniques** : des notes d'appréciation globale attribuées aux mêmes produits par un panel de consommateurs.

L’idée centrale est de construire un **espace sensoriel** (une carte des produits basée sur leurs caractéristiques physiques) pour ensuite y projeter les préférences des consommateurs. Cela permet d'identifier les zones de l'espace sensoriel les plus appréciées, souvent appelées "zones de préférence optimale".

Nous illustrons cette démarche avec l’exemple des cocktails (fichier `prefmap.omv`). Pour la reproduction sous R, nous utilisons l'export `cocktails_prefmap.xlsx`.

## Importation et mise en forme des données

Nous utilisons `read_excel()` pour charger les données et les convertissons en *data frame* pour manipuler les noms de lignes (produits).

```{r}
library(readxl)
prefmap_data <- as.data.frame(read_excel(path = "cocktails_prefmap.xlsx"))

# On utilise la première colonne pour nommer les produits
row.names(prefmap_data) <- prefmap_data[, 1]
prefmap_data <- prefmap_data[, -1]

# Aperçu de la structure
# Colonnes 1 à 13 : Attributs sensoriels
# Colonnes 14 à 113 : Notes hédoniques (100 consommateurs)
dim(prefmap_data)

```

## Étape 1 : Construction de l'espace sensoriel

Avant de parler de préférence, il faut définir la "carte" sur laquelle nous allons travailler. On réalise une ACP sur les descripteurs sensoriels uniquement. Les produits sont ainsi positionnés selon leurs similitudes objectives.

```{r}
library(FactoMineR)

# ACP sur les variables sensorielles (colonnes 1 à 13)
res_pca <- PCA(prefmap_data[, 1:13], graph = FALSE)

# Visualisation de la carte sensorielle
plot.PCA(res_pca, title = "Carte sensorielle des cocktails")

```

Les coordonnées des produits sur les axes (Dim.1 et Dim.2) serviront de variables explicatives pour les notes des consommateurs.

## Étape 2 : Modélisation des préférences individuelles

Pour comprendre comment chaque consommateur réagit au profil sensoriel, nous testons si sa note de plaisir peut être prédite par la position du produit sur la carte. C'est le principe du **modèle vectoriel**.

Fusionnons les coordonnées factorielles avec les données originales :

```{r}
prefmap_dim_data <- cbind(prefmap_data, res_pca$ind$coord)

```

Pour chaque consommateur (ex: le consommateur "BG"), on estime un modèle linéaire :


```{r}
# Exemple pour le consommateur BG
res_bg <- LinearModel(BG ~ Dim.1 + Dim.2, data = prefmap_dim_data)
res_bg$Ftest

```

**Interprétation :** Si le modèle est significatif, cela signifie que les préférences de ce consommateur sont liées à la structure sensorielle des produits. La direction du vecteur de préférence indique vers quels types de produits le consommateur est attiré.

## Étape 3 : Visualisation globale (L'approche multidimensionnelle)

Plutôt que de regarder 100 modèles linéaires séparément, nous pouvons projeter l'ensemble des consommateurs comme **variables quantitatives supplémentaires** sur l'ACP sensorielle.

```{r}
res_pca_pref <- PCA(
  prefmap_data,
  quanti.sup = 14:113, # Les 100 consommateurs
  graph = FALSE
)

# Carte des variables (Descripteurs + Consommateurs)
plot.PCA(res_pca_pref, choix = "var", title = "Projection des consommateurs sur l'espace sensoriel")

```

## De R à jamovi

L'outil *PrefMap* de *jamovi* (basé sur la fonction `carto()` de *SensoMineR*) va encore plus loin en générant des **cartes de densité de préférence**.

**Ce qu'il faut retenir de l'interface jamovi :**

1. **Surfaces de réponse** : *jamovi* calcule la préférence moyenne sur l'ensemble de la carte, créant des courbes de niveau (comme une carte météo).
2. **Identification des segments** : Les zones de couleur chaude (rouge/orange) indiquent les combinaisons de descripteurs sensoriels qui satisfont le plus grand nombre de consommateurs.
3. **Optimisation produit** : Cet outil est indispensable pour la R&D car il permet de voir si un nouveau prototype "tombe" dans une zone de forte préférence ou s'il se situe dans un "désert" hédonique.
